臺灣高等法院民事裁定　九十一年度家抗字第四二○號
　　抗　告　人　甲○○
　　代　理　人　黃致傑
右抗告人因聲請繼承遺產事件，對於中華民國九十一年十一月十五日臺灣桃園地方法
院九十一年度聲繼字第九八號裁定提起抗告，本院裁定如左：
    主      文
抗告駁回。
抗告程序費用由抗告人負擔。
    理      由
一、本件聲請及抗告意旨略以：伊為被繼承人欒英斌（曾用名孟憲臣）之同胞兄弟，
    依民法第一千一百三十八條第一款、臺灣地區與大陸地區人民關係條例（下稱兩
    案關係條例）第六十六條規定，聲明繼承被繼承人之財產於法有據。伊所提之文
    書，依兩案關係條例第七條規定「在大陸地區製作之文書，經行政院設立或指定
    之機構或委託之民間團體驗證者，推定為真正。」，故伊提出之（2002）吉盤證
    字第1037號公證書應推定為真正。又被繼承人隨國軍官兵來台，正值國家內亂之
    際，恐家人因戰亂受牽連，故初次登錄台灣戶籍時即使用父母親之稱號、別名，
    抑或因不識字而誤報、誤寫其大陸家屬身分資料而時有所聞，且其逃難，兵荒馬
    亂，為避免家族受牽連，被繼承人方改從母性，更名為欒英斌，因而致使大陸地
    區出具之公證書與台灣戶籍資料不符，實屬常例。且其第1037號親屬關係公證書
    亦載明「父親：孟兆元（欒昆）．．．．母親：欒鳳英（王氏）．．．．」均據
    以證明被繼承人父母曾用名之實情。伊再提出經海基會驗證完妥之（2002）吉盤
    證字第78號公證書，詳實說明上情，並提供被繼承人生前寄達大陸地區之家書共
    三幀佐證。兩案關係條例施行前，兩岸政府尚屬敵對，互不往來，於中華民國管
    轄下之國軍官兵，確係單身無兄弟姊妹，出生別填具長男，亦非不是，伊再提出
    經海基會驗證完妥之（2002）吉盤證字第1360號公證書以明示被繼承人之出生及
    出生別，又被繼承人數次寄達大陸家書中均明確稱謂三哥三嫂等語，並曾多次自
    稱四弟、四叔，應可證明被繼承人確為四子，另被繼承人多次將在台照片寄送至
    伊處，並曾於其背面書有「三哥三嫂幸福健康四弟欒英斌寄」、「供俸孟氏、欒
    氏門中三代宗親之神位」等字，故被繼承人與伊之胞兄弟血親關係，至為明確。
二、按「廣東縣梅縣公證處（九三）梅證字第一四三、一四四及一四五號公證書，雖
    經財團法人海峽交流基金會（下稱海基會）驗證，謂係該縣公證處所核發無誤。
    然依台灣地區與大陸地區人民關係條例第七條及同條例施行細則第八條之立法精
    神以觀，各主管機關對於經海基會驗證之大陸地區公證書，仍應確實審查其實質
    內容之真實性與適法性。足見上開公證書雖經海基會驗證，亦不得認係公文書逕
    予採信。」（最高法院八十六年度台上字第八三二號判決意旨參照）。次按兩岸
    關係條例第七條所明定之真正，係指形式上之真正而言，至該文書之內容是否足
    以證明某一待證事實存在，仍需法院綜合一切事實證據予以判斷，並非該文書一
    經提出，法院即不須就其他法院應依職權調查之事項予以調查。經查，被繼承人
    欒英斌之除戶戶籍謄本載明其父為「欒昆」、母為「王氏」，惟抗告人提出之吉
    林省磐石市公證書上記載：欒英斌原名孟憲臣，而其父為孟兆元，母為欒鳳英，
    二者顯不相符合，又戶籍謄本載明被繼承人之出生別為「長男」，與公證書上所
    示之出生別不相符合，抗告人所指之「欒英斌」與本件被繼承人欒英斌顯有不同
    。雖抗告人另指陳前揭不相符合之處，洵為被繼承人欒英斌來台後自行變更，抗
    告人固提出家書及照片數幀及經海基會認證之公證書，據以證明被繼承人父母曾
    用名之實情，並對公證書與戶籍謄本不相符之處加以澄清。惟查，抗告人所提之
    公證書，僅得推定其形式為真正，不得率以推論實質內容亦為真實無誤。又慎終
    追遠為中國人固有之美德，被繼承人欒英斌為民國（下同）十一年出生，如係三
    十八年間隨國民政府來台，時值二十七歲，依其智能判斷，對於本生父母之姓名
    ，理應知之甚詳，斷不至於申報戶籍時填載錯誤，縱因當時政治情勢不明，刻意
    隱瞞父母之真實姓名，時至今日，兩岸交通便利，資訊發達，亦得提供相關資料
    向戶政機關完成更名才是，抗告人所陳，與一般經驗法則相悖，要難採信。又國
    人同名同姓者，所在多有，抗告人所提之書信，俱屬私文書，無法證明確實為被
    繼承人欒英斌生前所書寫，至於照片背面之文字亦無法證明為被繼承人欒英斌本
    人所書寫，是以抗告人所提之書證，尚不能證明其確係本件被繼承人欒英斌之繼
    承人，則原法院駁回其繼承遺產之聲請，核無不當。抗告意旨指摘原裁定不當，
    求予廢棄，為無理由，應予駁回。
據上論結，本件抗告為無理由，爰裁定如主文。
中　　　華　　　民　　　國　　九十一　　年　　十二　　月　　 三十一 　　日
                                民事第十庭
                            　　　　審判長法  官　林  敬  修
                            　　　　　　　法  官　劉  勝  吉
                            　　　　　　　法  官　黃  騰  耀
右正本係照原本作成。
不得抗告。
中　　　華　　　民　　　國　　九十二　　年　　  一      月　　  二      日
                                          書記官　楊  麗  雪
